【裁判字號】    89,訴,1916
【裁判日期】    900223
【裁判案由】    重利
【裁判全文】
臺灣板橋地方法院刑事判決                        八十九年度訴字第一九一六號
    公  訴  人  臺灣板橋地方法院檢察署檢察官
    被      告  乙○○
    被      告  丙○○
右列被告因重利案件，經檢察官提起公訴（八十九年度偵字第一四０二八號），本院
判決如左：
    主  文
乙○○、丙○○共同以乘他人急迫，貸以金錢，而取得與原本顯不相當之重利為常業
，乙○○處有期徒刑肆月，丙○○處有期徒刑陸月，如易科罰金，均以參佰元折算壹
日。
    事  實
一、乙○○與丙○○（民國八十八年間因妨害自由案件，經臺灣臺北地方法院判處有
    期徒刑六月，上訴臺灣高等法院後，於八十九年三月二十九日判決駁回），二人
    均明知不詳真實姓名之「方先生」之成年男子，自八十九年三月間起，在中國時
    報工商廣告刊登「0000000000、小額信貸」之分類廣告，乘借貸者需
    款孔急，而貸予金錢，並收取與原本顯不相當之利息為業。而於八十九年三月二
    十七日十二時，在臺北縣板橋市○○路○段三一八巷二十七弄二十二號四樓，以
    每借新台幣（下同）四萬元，八日為一期、利息為八千元之方式，乘甲○○需款
    孔急，急迫之際，出借四萬元與甲○○，並預扣利息八千元，實借三萬二千元，
    並由甲○○交付借據一紙予「方先生」；另於同年五月八日十二時，在甲○○同
    上住處，以借款二萬元，每八日為一期、利息為四千元之方式，貸予吳女二萬元
    ，並預扣四千元之利息，因而取得與原本顯不相當之重利。乙○○竟自八十九年
    七月初，丙○○則自八十九年六月底，均受雇於「方先生」，三人基於犯意之聯
    絡及行為分擔，由「方先生」出具資金並提供借貸者之借據，推由知情之乙○○
    與丙○○負責出面向借款者收取利息，乙○○與丙○○每收取一次利息則各取得
    一千元之報酬，乙○○、丙○○與「方先生」三人即恃此為生、均以之為業。嗣
    於八十九年七月二十四日十七時許，乙○○、丙○○依「方先生」之指示持甲○○所書之借據前往上址甲○○住處，欲索取利息時（甲○○之上開二筆借款先後
    共支付利息十八萬元、尚欠本金六萬元），因甲○○不堪長期遭追討鉅額利息，
    報警於吳女之住處前查獲乙○○、丙○○，並自丙○○身上起出吳女所書之二萬
    元及四萬元借據二張。
二、案經被害人甲○○訴由台北縣警察局海山分局報請台灣板橋地方法院檢察署檢察
    官偵查起訴。
    理  由
一、訊據被告乙○○、丙○○固坦承受雇於「方先生」及前往上址甲○○住處收取利
    息被查獲之事實不諱，惟矢口否認有何犯行，均辯稱不知道係前往收錢云云，然
    查：上開犯罪事實已據被告二人分別於警訊及偵查中供承明確，並經被告乙○○
    於本院第一次審理時供稱：「查獲當天方先生有叫我去收一萬二千元」，被告丙○○供稱：「方先生只叫我去某處找某人拿錢」等語（見本院八十九年十一月十
    日訊問筆錄），核與被害人甲○○指訴之情節相符，並有吳女所書之二萬元及四
    萬元之借據二張可稽，且被告二人均供稱係因閱報應徵而受雇於「方先生」，經
    「方先生」之指示而為上開行為，每次收取之報酬為一千元，自與「方先生」有
    犯意聯絡與行為分擔。另按常業犯，並不以行為人無其他職業為要件，只要行為
    人有反覆從事某種行為，並以該項行為之所得供作日常生活給養所須，有此主觀
    之意思，暨客觀之事實表現即為已足。本件被告乙○○、丙○○於上揭時間接受
    「方先生」之指示前往借款者之住處收取利息，每次獲取一千元為報酬，核其情
    節，既有以反覆從事上開行為，以此所得供生活所須之主觀意思，復有客觀之事
    實表現，其有以該報酬維生之意至明，被告二人所辯均為飾卸之詞，不足採信。
    本件事證已臻明確，被告二人之犯行，均堪以認定。
二、核被告乙○○、丙○○之所為，均係犯刑法第三百四十五條之常業重利罪。被告
    與不詳姓名之「方先生」成年男子間，就上開重利犯行，互有犯意聯絡及行為分
    擔，均為共同正犯。爰審酌被告犯罪之動機、手段、所生危害及犯罪後之態度尚
    佳，知所悔悟等一切情狀，各量處如主文所示之刑。又被告二人所犯刑法第三百
    四十五條之常業重利罪，其法定刑為五年以下有期徒刑，得併科三千元以下罰金
    ，依行為時之刑法第四十一條之規定，原不得易科罰金，惟其行為後之刑法第四
    十一條業於九十年一月十日修正公布，於同年月十二日生效，而修正後之刑法第
    四十一條第一項係規定：「犯最重本刑為五年以下有期徒刑之罪，而受六個月以
    下有期徒刑或拘役之宣告，因身體、教育、職業、家庭之關係或其他正當事由，
    執行顯有困難者，得以一元以上三元以下折算一日。但確因不執行所宣告之刑，
    難收矯正之效，或難以維持法秩序者，不在此限。」，修正後之刑法第四十一條
    第一項之規定，將原得易科罰金者之範圍，由僅限於犯最重本刑為三年以下有期
    徒刑之罪擴大至犯最重本刑為五年以下有期徒刑之罪，二相比較，以修正後之刑
    法第四十一條第一項之規定，有利於被告，自應依刑法第二條第一項前段之規定
    ，適用裁判時之法律即修正後刑法第四十一條第一項之規定，而對被告之刑均諭
    知易科罰金之折算標準。扣案由甲○○所書之二萬元及四萬元借據二張，係由甲○○交付「方先生」，為共犯「方先生」所有，因本件犯罪所得之物，依刑法第
    三十八條第一項第三款之規定，宣告沒收。
據上論斷，應依刑事訴訟法第二百九十九條第一項前段、刑法第二條第一項前段、第
二十八條、第三百四十五條、第三十八條第一項第三款、修正後刑法第四十一條第一
項、罰金罰鍰提高標準條例第一條前段、第二項，判決如主文。
本案經檢察官林宏松到庭執行職務
中      華      民      國    九十      年      二      月    二十三    日
                                  臺灣板橋地方法院刑事第五庭
                                      法  官  林  錫  凱
右正本證明與原本無異。
如不服本判決，應於判決送達後十日內，向本院提出上訴狀。
                                      書記官  卓  聖  智
中      華      民      國    九十      年      二      月    二十七    日
附錄本案所犯法條全文
刑法第三百四十五條
以犯前條之罪為常業者，處五年以下有期徒刑，得併科三千元以下罰金。


司法院資訊處製作；財團法人民間司法改革基金會備份。
